臺灣高等法院刑事裁定
110年度毒抗字第559號
抗  告  人  
即  被  告  江金財



                    （現於法務部○○○○○○○○強制戒治中）
上列抗告人即被告因聲請施以強制戒治案件，不服臺灣新竹地方
法院110年度毒聲字第145號，中華民國110年3月15日裁定（聲請
案號：臺灣新竹地方檢察署110年度聲戒字第14號、109年度毒偵
字第1750號），提起抗告，本院裁定如下：
    主  文
抗告駁回。                                             
    理  由
一、原裁定意旨略以：抗告人即被告江金財（下稱被告）因施用
    第一級毒品海洛因，經原審以109年度毒聲字第209號裁定送
    法務部○○○○○○○○附設勒戒處所觀察、勒戒後，認有繼續施用
    毒品之傾向，有該所110年3月4日新戒所衛字第11007005550
    號函附之「有無繼續施用毒品傾向證明書」及「評估標準紀
    錄表」各1份在卷可稽，爰依毒品危害防制條例第20條第2項
    之規定，裁定令被告入戒治處所施以強制戒治，其期間為6
    個月以上，至無繼續強制戒治之必要為止，但最長不得超過
    1年等語。
二、抗告意旨略以：被告在觀察、勒戒期間，並無藥癮發作或戒
    斷症狀發生等情，本件被告經心理醫生簡單詢問被告後即認
    被告有繼續施用毒品之傾向，顯係醫生主觀之臆測，且檢察
    官沿用修正前毒品危害防制條例規定向法院聲請強制戒治，
    並以前科紀錄對被告貼標籤，而忽略被告係屬「病患性犯人
    」，有違修正後毒品危害防制條例採寬厚刑事政策之變革，
    亦有違憲法保障人民基本權之意旨云云。
三、按犯施用第一、二級毒品之罪者，檢察官應聲請法院裁定，
    令被告入勒戒處所觀察、勒戒，其期間不得逾2月；觀察、
    勒戒後，檢察官依據勒戒處所之陳報，認受觀察、勒戒人有
    繼續施用毒品傾向者，檢察官應聲請法院裁定令入戒治處所
    強制戒治，其期間為6個月以上，至無繼續強制戒治之必要
    為止，但最長不得逾1年，毒品危害防制條例第20條第1項、
    第2項後段規定明確。至於有無繼續施用毒品傾向之評估標
    準，乃以受勒戒人勒戒後之結果，併參酌勒戒前之各種情況
    ，作為評估之依據。依法務部訂頒之「有無繼續施用毒品傾
    向評估標準評分說明手冊」，其判斷準則係以「前科紀錄與
    行為表現」、「臨床評估」及「社會穩定度」三大項合併計
    算總分，每一大項皆有靜態因子與動態因子評分，靜態因子
    分數總分在60分（含）以上者，評估為「有繼續施用毒品傾
    向」；在60分以下者，若與動態因子相加總分在60分（含）
    以上，亦為「有繼續施用毒品傾向」；相加總分不足60分者
    ，評估為「無繼續施用毒品傾向」。而「前科紀錄與行為表
    現」係評估毒品犯罪相關司法紀錄、首次毒品犯罪年齡、其
    他犯罪相關紀錄、入所時尿液毒品檢驗、所內行為表現等因
    素；「臨床評估」係評估物質使用行為、合法物質濫用、使
    用方式、使用年數、精神疾病共病（含反社會人格）、臨床
    綜合評估（含病識感、動機、態度、就醫意願）等因素；「
    社會穩定度」則係評估工作、家庭等因素。是被告有無繼續
    施用毒品傾向，係依具體個案之臨床實務及相關事證綜合判
    定，有其專業性，且衡酌強制戒治之目的，係為協助施用毒
    品者戒斷毒品之心癮及身癮所為之一種保安處分，而上開評
    估標準係適用於每一位受觀察、勒戒處分之人，具一致性、
    普遍性、客觀性，倘其評估由形式上觀察，無擅斷或濫權等
    明顯不當之情事，法院應予尊重。
四、經查：
  ㈠毒品危害防制條例第20條之規定業經總統以109年1月15日華
    總一義字第10900004091號令修正公布，自同年7月15日起生
    效施行，惟本條第2項並未經修正，並無比較新舊法之問題
    ，合先敘明。
  ㈡被告前因施用第一級毒品案件，經原審法院裁定送勒戒處所
    觀察、勒戒後，由勒戒處所醫師進行評估，其原總分合計16
    6分，認有繼續施用毒品之傾向等情，有法務部○○○○○○○○110
    年3月4日新戒所衛字第11007005550號函附之「有無繼續施
    用毒品傾向證明書」及「評估標準紀錄表」各1份附卷可稽
    （見毒偵字第1750號卷第41至43頁）。惟「有無繼續施用毒
    品傾向評估標準評分說明手冊」業於同年月26日修正，其中
    「前科紀錄與行為表現」之第1項「毒品犯罪相關司法紀錄
    」計分方式修正為每筆（次）5分，總分上限為10分；第3項
    「其他犯罪相關紀錄」計分方式修正為每筆（次）2分，總
    分上限為10分，餘無修正。嗣經法務部○○○○○○○○附設勒戒處
    所依新修正之評估標準重新評分結果，其⒈前科紀錄與行為
    表現部分合計為25分：毒品犯罪相關司法紀錄「11筆」計10
    分、首次毒品犯罪年齡為「21-30歲」計5分，其他犯罪相關
    紀錄5筆（2分/筆，上限10分，計10分）、入所時尿液毒品
    檢驗為「無藥物反應」及所內行為表現均為0分；⒉臨床評估
    部分合計為36分：多重毒品濫用為「有，種類：海洛因、安
    非他命」計10分、合法物質濫用為「有，種類：菸」計2分
    ，使用方式為「有注射使用」計10分，使用年數為「超過1
    年」計10分，精神疾病共病（含反社會人格）為「無」計0
    分，臨床綜合評估（含病識感、動機、態度、就醫意願，評
    定為「中度」計4分）；⒊社會穩定度部分合計為5分：工作
    為「全職工作-作業員」計0分，家人藥物濫用為「無」計0
    分，入所後家人是否訪視為「無」計5分，出所後是否與家
    人同住為「是」計0分。以上⒈至⒊總分合計66分（靜態因子5
    7分，動態因子9分），經評定為「有繼續施用毒品傾向」，
    有110年3月30日法務部○○○○○○○○附勒戒所「有無繼續施用毒
    品傾向證明書」、「有無繼續施用毒品傾向評估標準紀錄表
    」附卷可參（見原審卷第51、53頁）。上開綜合判斷之結果
    ，係該所相關專業知識經驗人士，於被告觀察、勒戒期間，
    依其本職學識就被告之前科紀錄及行為表現、臨床評估及社
    會穩定度等因素所為之綜合判斷，具有科學驗證所得之結論
    ，足證該勒戒處所綜合評分者係依個案之臨床實務及具體事
    證，判定被告有繼續施用毒品傾向，且由形式上觀察，並無
    擅斷或濫權等明顯不當之情事，自得資為判斷被告有無繼續
    施用毒品傾向之證明。又毒品危害防制條例所規定之觀察、
    勒戒或強制戒治處分，其立法意旨在幫助施用毒品者戒除毒
    癮，該處分之性質非為懲戒行為人，而係為減除受處分人再
    次施用毒品之危險性，目的係在戒除行為人施用毒品身癮及
    心癮之措施，且強制戒治係導入療程之觀念，針對行為人將
    來之危險所為預防、矯治措施之保安處分，以達教化與治療
    之目的，可謂刑罰之補充制度，從而毒品危害防制條例本身
    所規定之強制戒治等保安處分，雖兼具自由刑之性質，卻有
    刑罰不可替代之教化治療作用。是該條例第20條第2項，係
    屬強制規定，只需觀察、勒戒後，經評定受觀察、勒戒人有
    繼續施用毒品傾向者，檢察官即可聲請法院裁定令入戒治處
    所施以強制戒治。本件被告既有施用第一級毒品之事實，並
    由原審法院裁定送勒戒處所執行觀察、勒戒後，經法務部○○
    ○○○○○○附設勒戒處所依個案之臨床實務及具體事證，依新修
    正之評估標準重新評分結果，判定被告為「有繼續施用毒品
    傾向」，尚未戒除毒癮，則為降低其再次施用毒品之危險性
    ，自有依法施以強制戒治之必要。
  ㈢又法務部○○○○○○○○附設勒戒處所人員評估被告是否有繼續施
    用毒品傾向，係以「毒品犯罪相關司法紀錄」、「首次毒品
    犯罪年齡」、「其他犯罪相關紀錄」、「入所時尿液毒品檢
    驗」、「所內行為表現」、「物質使用行為」、「合法物質
    濫用」、「使用年數」、「臨床綜合評估（含病識感、動機
    、態度、就醫意願）」、「工作」、「家庭」等靜態因子、
    動態因子綜合評估，為具有科學驗證所得之結論，業經說明
    如前；且勒戒處所之組織、人員之資格及執行觀察、勒戒相
    關程序，及判斷施用毒品者有無繼續施用毒品傾向，均有相
    關法令嚴格規範，非可恣意而為，由形式上觀察，亦無擅斷
    或濫權等明顯不當之情事，自得資為判斷被告
　　有無繼續施用毒品傾向之證明。被告於經原審法院裁定送勒
    戒處所觀察、勒戒後，既依「新修正之評估標準」重新經專
    業評估其總分達66分，評定有繼續施用毒品傾向，自有依法
    再施以強制戒治之必要；況「有無繼續施用毒品傾向評估標
    準紀錄表」已詳載計算之標準，尚非空洞無據或僅以前科為
    評斷標準。此外，依有無繼續施用毒品傾向評估標準評分說
    明手冊，亦參考被告過去犯罪紀錄（含有毒品犯罪前科、其
    他犯罪紀錄），作為評估被告之人格特質，有上開說明手冊
    在卷可憑。抗告意旨徒憑己意，質疑該計算標準之依據，辯
    稱憑前科記錄對其貼標籤有違公平原則，心理醫生之評估標
    準顯不具客觀性云云，顯係對本件專業評估之誤解，要無足
    採。至抗告意旨另指本件裁定強制戒治之處分未考量修正後
    毒品危害防制條例採寬厚刑事政策之變革，有違憲法保障人
    民基本權之意旨云云，惟強制戒治處分，其立法意旨在幫助
    施用毒品者戒除毒癮，該處分之性質非為懲戒行為人，而係
    為消滅受處分人再次施用毒品之危險性，目的係在戒除行為
    人施用毒品身癮及心癮之措施，且強制戒治係導入療程之觀
    念，針對行為人將來之危險所為預防、矯治措施之保安處分
    ，以達教化與治療之目的，可謂刑罰之補充制度，從而毒品
    危害防制條例本身所規定之強制戒治等保安處分，雖兼具自
    由刑之性質，卻有刑罰不可替代之教化治療作用，此部分抗
    告意旨徒憑己意指摘有違立法政策云云，自難謂有理由，附
    此敘明。
五、綜上，原審以檢察官之聲請合於法律規定，依毒品危害防制
    條例第20條第2項規定，裁定被告令入戒治處所施以強制戒
    治，其期間為6個月以上，至無繼續強制戒治之必要為止，
    但最長不得逾1年，經核並無不合。抗告意旨徒以前詞指摘
    原裁定不當，為無理由，應予駁回。
據上論斷，應依刑事訴訟法第412條，裁定如主文。　
中　　華　　民　　國　　110 　年　　4 　　月　　9 　　日
                  刑事第一庭    審判長法　官  李釱任
                                      法  官  呂煜仁
                                      法  官  崔玲琦
以上正本證明與原本無異。
不得再抗告。
                                      書記官  李政庭
中　　華　　民　　國　　110 　年　　4 　　月　　9 　　日